臺灣高雄地方法院刑事判決　　　　　　　　　　　　九十一年度易字第二○八六號
　　公　訴　人　臺灣高雄地方法院檢察署檢察官
　　被　　　告　甲○○
　　　　　　　　丙○○
右列被告等因詐欺案件，經檢察官提起公訴（九十年度偵字第一○九○八號、九十一
年度偵字第一一三六二號、第一一三六一號），本院判決如左：
    主  文
甲○○、丙○○均無罪。
    理  由
一、公訴意旨以：被告甲○○、丙○○夫婦明知其所有財產業為債權人查封，復於民
    國（下同）八十八年十月遭財政部高雄市國稅局禁止處分，己無償債能力，竟意
    圖為自己不法之所有，並基於概括犯意，仍於八十八年十一日間，以甲○○、丙
    ○○夫婦經營之賢榮機械有限公司（以下簡稱賢榮公司）名義向台昱企業股份有
    限公司（以下簡稱台昱公司）訂購耐火材料，送往雲林麥寮台塑六輕工地，被告
    等僅於訂貨之初支付貨款新台幣（下同）四十九萬四千元，餘款二百零九萬九千
    六百元，則簽發支票及本票交予台昱公司，惟各該票據屆期，未依約支付，屢經
    催索均拒不給付。甲○○、丙○○復於八十九年十山月間，以渠等經營之陽碁工
    業股份有限公司（以下簡稱陽碁公司）名義，向告訴人鎧宏企業有限公司（以下
    簡稱鎧宏公司）購買配管線材料，除曾支付二、三期貨款約一、二十萬元外，餘
    款二百五十餘萬元簽發支票五紙交予告訴人鎧宏公司，屆期該支票經提示，竟不
    獲支付，屢經催討，均拒未理會。甲○○、丙○○另於八十八年十月間，向中一
    工程行租用吊車，工程款共計八十五萬五千元，甲○○、丙○○簽發支票交付予
    中一工程行，嗣該支票屆期經提示因存款不足退票，甲○○、丙○○以本票換回
    支票，惟屆期復未依約支付本票款，屢經中一工程催索，甲○○、丙○○僅於九
    十年七月十九日電一萬元予中一工程行，餘款則拒不再支付。因認被告二人所
    為係涉犯刑法第三百三十九條第一項之詐欺罪嫌。
二、按「犯罪事實應依證據認定之，無證據不得認定犯罪事實」、「不能證明被告犯
    罪者，應諭知無罪之判決」，刑事訴訟法第一百五十四條第二項、第三百零一條
    第一項分別定有明文。又事實之認定，應憑證據，如未能發現相當證據，或證據
    不足以證明，自不能以推測或擬制之方法，為裁判基礎（最高法院四十年台上字
    第八六號判例參照）；且認定犯罪事實所憑之證據，雖不以直接證據為限，間接
    證據亦包括在內，然而無論直接證據或間接證據，其為訴訟上之證明，須於通常
    一般之人均不致有所懷疑，而得確信其為真實之程度者，始得據為有罪之認定，
    倘其證明尚未達到此一程度，而有合理之懷疑存在而無從使事實審法院得有罪之
    確信時，即應由法院為諭知被告無罪之判決（最高法院七十六年台上字第四九八
    六號判例參照）。又刑法第三百三十九條第一項所規定之詐欺取財罪，其主觀構
    成要件須行為人有不法所有之意圖及詐欺之犯意，客觀構成要件須行為人有施用
    詐術，始克相當。倘行為人所為並未具備上述構成要件，自難成立所謂之詐欺取
    財罪，當無法以該罪對行為人相繩。
三、本件公訴人認被告甲○○、丙○○二人涉犯前揭詐欺罪嫌，無非係以：（一）被
    告辯稱渠等承包凱虹公司所有台塑麥寮六輕工程，凱虹公司未依約給付工款一千
    三百餘萬元，致渠等無法給付告訴人等貨款，惟被告於向台灣士林地方法院聲請
    對凱虹公司核發應給付一千三百六十一萬零二百六十二元之支付命令，凱虹公司
    提出異議後，被告等並未對凱虹公司再為訴訟行為（二）證人凱虹公司負責人林
    家泰證稱：凱虹公司已付清工程款，且凱虹公司尚預付四百餘萬之工程款給被告
    等人，被告等尚應賠償凱虹公司等語為其主要論據。訊據被告甲○○、丙○○二
    人對於公訴人所指稱渠等所經營之前揭公司分別於前揭時期向告訴人等人購買材
    料及租用吊車，因而所積欠告訴人等人貨款及租用吊車之款項，且至今尚未清償
    完畢（被告所坦承積欠告訴人等人貨款及吊車款之金額與起訴書略有差異，惟相
    距不大，而此部分事實並不影響本件判決之結果），而於嗣後所開立之支票及本
    票均未兌現之事實固坦承不諱，惟均矢口否認有何詐欺之犯行，均辯稱：告訴人
    等人均是與渠等生意往來很久，都是因為上游凱虹公司欠渠等錢，且以銷貨退回
    的理由一直不支付欠渠等的錢，渠等並無詐欺之犯意，辯護人則以：（一）被告
    二人經營之賢榮公司確有合法承攬凱虹公司所有台塑六輕工程，被告向告訴人等
    採購原料，承租吊車等，確實用於承作台塑六輕工程，而非變賣換取現金，圖利
    自已，顯然被告等人自始並無基於不法所有之意圖情事（二）公訴人雖指稱被告
    明知渠等財產為債權人查封，卻仍向告訴人等人訂購原料，租用器具而認被告明
    知無資力仍使告訴人陷於錯誤而交付貨物、提供機具等情，惟上開查封之情事僅
    係針對被告甲○○個人，並無影響賢榮公司業務之進行，且法律並無禁止財產遭
    查封者為維持生存而為合法營業、經營行為，而上開採購原料、租用機具乃合法
    之採購行為，且為施作工程所必須，是核被告所為，自不該當詐欺罪之構成要件
    （三）被告二人於事後均與告訴人等人加以協調，並達成和解，顯然被告等人有
    解決之誠意等語資為被告辯護。
四、經查：
（一）被告二人所坦承之前開事實，核與告訴人台昱公司之代表人沈明傑、鎧宏公司
      代表人洪榮成及張元鴻即中一工程行於偵查及本院審理所指述關於此部分之情
      節相符（如前所述，金額部分略有差異，固不此所稱之相符部分），並有訂貨
      合約書、出貨單、協議書各一紙、本票十一紙（台昱公司與賢榮公司部分，見
      九十年度發查字第六一○號偵查卷第十頁至十二頁、四九頁）、保證書一紙、
      支票及退票理由單各二紙（鎧宏公司與陽碁公司部分，見九十年度發查字第一
      五八八號偵查卷第六頁至八頁）、支票及退票理由單各一紙、本票十一紙（中
      一工程行與陽碁公司部分，見九十年度發查字第三六八五號偵查卷第四頁至九
      頁）在卷可稽，應堪認屬真實。
（二）公訴人雖依上揭告訴人尚積欠告訴人等人貨款及吊車租用款之事實，佐以前揭
      所為之論據而為被告二人涉犯詐欺犯行之認定，惟本院以為：
  １、被告甲○○確有經營賢榮公司及陽碁公司乙事，已經本院依職權查詢經濟部公
      司登記資料庫屬實，分別公司基本資料查詢各一紙在卷可稽【刑事卷（二）第
      二百八十三頁至第二百八十七頁】，復參以被告所提出而為告訴人等人所不爭
      執之凱虹公司與賢榮公司二份有關台塑石化麥寮廠ＸＰＨ５０ＣＯ廢氣燃燒塔
      新建工程（簽約日期八十七年七月二十日，見九十年偵字第一○九○八號偵查
      卷第五四頁）及台塑六輕ＯＬ－２專案廢氣燃燒塔系統興建工程合約書所示，
      再佐以證人即凱虹公司負責人林家泰到院證述賢榮公司確係伊公司台塑六輕廠
      的下包廠商等語以觀（簽約日期八十八年八月四日，見同上偵查卷第一一一背
      面），足見被告二人所稱渠等共同經營之賢榮公司於八十七年、八十八年間確
      有承包凱虹公司於台塑石化麥寮廠及六輕廢氣燃燒塔新建工程之事，應確屬真
      實，而此，依告訴人台昱公司代表人沈明傑、鎧宏公司代表人洪榮成、張元鴻
      等人於本院審理時所陳之所以與被告二人所經營之公司為前揭之交易行為，均
      是與被告之公司承作台塑六輕工程有關等語【刑事卷（二）第二百四一頁、第
      二百四三頁、第二四七頁】，則顯然告訴人等人所提供之貨物及吊車之租用，
      確係符合被告二人所承包前開工程所需及必要之工作，並非與該工程不相干之
      事，是被告二人是否係基於詐欺而為上開向告訴人訂購貨物及租用吊車之行為
      ，並非無疑。
  ２、雖被告二人至今仍分別積欠告訴人等人貨款及吊車租用款乙事，業如前述，惟
      被告二人於向告訴人台昱公司、鎧宏公司購買耐火材料及配管線材料時，並非
      分文未付，除為被告二人供陳在卷外，並為告訴人台昱公司之代表人沈士傑、
      鎧宏公司之代表人洪榮成、告訴人張元鴻所不爭執，雖雙方對於支付之金額，
      迭有爭執，然縱依前開告訴人之代表人沈士傑、洪榮成、告訴人張元鴻所自承
      被告二人所支付之貨款尚分別有四十九萬四千元（九十年度發查字第六一○號
      偵查卷第二頁、九十年偵字第一○九○八號偵查卷第一七三頁背面）、三、四
      十萬元【刑事卷（二）第二四七頁】、十萬餘元【刑事卷（二）第二四三頁」
      之數量以觀，顯然已具一定之金額，倘若被告二人係有意詐欺告訴人等人，何
      以仍願意支付該款項，是以最不利被告之清償金額加以推算，仍共支付達約一
      百萬之貨款及吊用租用款予告訴人等人，顯見被告二人所稱並非基於詐欺犯意
      與告訴人等人交易，並非毫無所據。
  ３、且被告二人於嗣後曾分別以被告丙○○名義簽發到期日自八十九年十月三十一
      日起至九十年七月三十一日止共二百零九萬九千六百元之本票十一紙予告訴人
      台昱公司收執用以清償借款，並於八十九年十二月十二日再簽立一紙協議書（
      九十年度發查字第六一○號第十一頁、第十二頁、第四九頁）；另開立陽碁公
      司為帳戶發票日各為八十九年八月三十日、同年十二月二十五日之支票二紙及
      以被告丙○○名義於八十九年七月二十五日書立之保證書一紙予告訴人鎧宏公
      司收執用以清償借款（九十年度發查字第一五八八號偵查卷第六頁至第八頁）
      ；又開立陽碁公司為帳戶發票日為八十九年十月三十一日之支票一紙及以被告
      丙○○名義分別簽發二次，一次金額為六十七萬一千元（到期日自八十九年九
      月十五日起至同年十一月三十日止）之本票四紙、一次金額為八十三萬元（到
      期日自九十年五月二十七日起至九十年十一月二十七日止）之本票七紙予張元
      鴻收執用以清償借款，雖嗣後上開本票、支票及協議書所示之事項均未如期兌
      現及實現，然從上開被告二人舉動所示，足見被告二人並非對該欠款非毫無解
      決之意，參以被告二人於歷次偵查及本院審理時所陳（參被告二人歷次偵審程
      序之筆錄），顯然渠等對於所積欠告訴人等人之貨款及吊車租用款從未加以否
      認，據此而認，則被告二人是否係基於詐欺之犯意而不清償上開欠款，或係誠
      如被告二人所辯因景氣不好而無法支付上開款項，確非無疑。
  ４、至公訴人所指稱被告二人之財產為其他債權人即中國農民銀行股份有限公司及
      財政部高雄市國稅局鼓山稽徵所查封乙事，雖據告訴人台昱公司提出被告甲○
      ○所有位於台南縣北門鄉○○段四二六之六地號、四二六之一地號、四四七地
      號、四四七之二地號之四筆土地之土地登記謄本為證（九十年發查字第六一○
      號偵查卷第五頁至八頁），並為被告二人所不否認【刑事卷（一）第三九頁】
      ，自堪以認定，惟經本院依職權向財政部高雄市國稅局函查賢榮公司於八十八
      年、八十九年度各申報給付薪資總額各為多少，並請該局提供相關資料過院，
      而依該局所函覆提供之八十八、八十九年度營利事業所得稅結算申報書各一紙
      、各類所得扣繳暨免扣繳憑單申報書三紙所示【刑事卷（一）第二二六頁至第
      二三○頁】，可知賢榮公司於八十八年八十九年間仍分別有支出五百二十六萬
      四千九百二十一元及三百二十一萬八千二百九十六元之薪資，足見賢榮公司於
      八十八年、八十九年間仍係處於營運之狀態，而參以事業之經營，盈虧本無一
      定，遇有經濟不景氣或特殊事故，常影響該等企業之經營，倘若因該企業有所
      虧損即認經營者不得再對外有所其他交易，如此不啻宣告所有企業之經營只許
      成功不許失敗，且如前述，上開為債權人所查封之財產係屬甲○○個人之土地
      資產，自與賢榮公司之營運尚非有必然之關連，是若被告二人為延續公司之經
      營再承包凱虹公司有關台塑六輕之工程而與告訴人等人交易，尚無依此即謂被
      告有詐欺之犯意甚明，是公訴人此部分所認亦難為被告不利之認定。
  ５、再證人即凱虹公司負責人林家泰雖於偵查中證稱：凱虹公司業已付清工程款，
      甚且超付四百餘萬元工程款給被告二人，被告所進行之工程驗收不合格，凱虹
      公司自行善後，被告等尚應賠償凱虹公司等語（九十年度偵字第一○九○八號
      偵查卷第一一一頁背面及第一一二頁），惟依告訴人等人所提出請求凱虹公司
      給付一千三百六十一萬零二百六十元之支付命令（九十年度偵字第一○九○八
      號偵查卷第四六頁）所示，顯然賢榮公司與證人林家泰所經營之公司係有債務
      糾紛，對此，已難求證人林家泰於偵查中之證詞不會有所偏頗，是證人所證是
      否可採，已非無疑；且本件被告二人是否涉有前揭詐欺犯行，應非以賢榮公司
      與凱虹公司之債權債務為判斷之唯一標準，非謂凱虹公司未有積欠被告二人債
      務即認被告確有詐欺之犯行，是公訴人僅依證人林家泰之證言即認被告二人確
      有涉犯前揭詐欺犯行，顯然稍嫌率斷，從而，亦難依公訴人此部分之所據而為
      不利被告二人之認定。
五、綜上所述，由前揭各項證據資料顯示，被告二人是否確涉詐欺取財之犯行，仍有
    合理之懷疑存在，此外，復查無其他積極證據足資認定被告確有詐欺取財之犯行
    ，揆諸首揭法律規定與說明，既無足夠證據確信公訴人之指述為真實，不能證明
    被告犯罪，本院自應為無罪判決之諭知。
六、至臺灣高雄地方法院檢察署檢察官（九十二年度偵字第一二五九九號）及臺灣雲
    林地方法院檢察署檢察官另案移送併辦被告甲○○涉犯詐欺罪嫌部分（九十一年
    度調偵偵字第三六號），因本案既已諭知被告甲○○無罪，與移送併辦部分即無
    裁判上一罪關係，本院無從併案審理，應退回由檢察官另行偵辦，附此敘明。
據上論斷，應依刑事訴訟法第三百零一條第一項，判決如主文。
本案經檢察官乙○○到庭執行職務。
中      華      民      國    九十三    年    六    月    三十    日
                                  臺灣高雄地方法院刑事第九庭
                                      審判長法  官  楊  宗  翰
                                            法  官  楊  智  守
                                            法  官  張  茹  棻
右正本證明與原本無異。
如不服本判決，應於判決送達後十日內，向本院提出上訴狀。
                                            書記官  陳  南  瑜
中    華      民      國    九十三    年    七    月      二    日
